【裁判字號】    89,訴,27
【裁判日期】    900116
【裁判案由】    清償債務
【裁判全文】
臺灣士林地方法院民事判決  八十九年度訴字第二七號
    原      告    丙○○
    訴訟代理人    丁○○律師
                  林啟瑩律師
    複  代理人    乙○○      住台北市○○○路○段二四三號六樓之一
    被      告    甲○○      住台北縣淡水鎮○○路八之六號十三樓
    訴訟代理人    曲麗華律師
右當事人間清償債務事件，本院判決如左：
    主    文
原告之訴及假執行之聲請均駁回。
訴訟費用由原告負擔。
    事    實
甲、原告方面：
一、聲明：
  (一)被告應給付原告新台幣（下同）一百六十六萬三千零二十一元整，及自民國八十
    八年八月十八日起至清償之日止，按年息百分之五計算之利息。
  (二)訴訟費用由被告負擔。
  (三)原告願供擔保請准宣告假執行。
二、陳述：
  (一)事實經過：
    緣被告於八十六年間，因欲購房地需錢孔急，遂向其姊即原告之前妻王書梅（已
    歿）商量，惟王書梅資力有限，故分別於同年十月三日及十一月十三日，向華南
    銀行草屯分行辦理額度二十萬元及一百三十五萬元之消費性貸款，並以原告為上
    開兩貸款之連帶保證人，王書梅並於上開貸款核撥當日，即將全數款項分別匯至
    被告所有萬泰銀行敦化分行及合作金庫城東支庫帳戶內，嗣王書梅於八十七年四
    月十日因病逝世，原告整理其遺物時，發現乙紙由王書梅親書予原告之文件，指
    稱：「‧‧‧因此當小妹（即被告）買房子時，很抱歉我幫她出了一百五十五萬
    ‧‧‧利息她每月都會負擔，你放一百個心‧‧‧」，由上開函件內已表明被告
    會按其與王書梅間之約定按時繳息，原告遂認不生問題。然至八十七年十一月起
    ，被告未按時繳息，華南銀行旋向原告催討，原告本希冀被告能履約還息，但被
    告仍無回應，原告不得已，遂向華南銀行清償上開積欠本利、違約金共計一百六
    十六萬三千零二十一元。
  (二)請求權基礎：
    １查本件實因王書梅以自己名義代被告向華南銀行草屯分行貸款，並以原告為連
      帶保證人，而被告與王書梅間另有被告按月清償上開貸款本息之約定，故應屬
      民法第二百六十九條第一項所定之第三人利益契約，職是之故，銀行為王書梅
      與被告間第三人利益契約之利益第三人，而王書梅為要約人，被告為債務人，
      第三人即銀行可以直接向利益第三人契約之債務人（即被告）請求系爭給付，
      意即銀行對被告取得債權之請求權。
    ２代位權部分：按民法第三百十二條規定：「就債之履行有利害關係之第三人為
      清償者，於其清償之限度內承受債權人之權利，但不得有害於債權人之利益」
      ，今原告為借貸契約之連帶保證人，故原告就借貸契約本息之返還係屬有利害
      關係之第三人，而債權人（即銀行）受領有利害關係之第三人（即原告）所為
      之給付，債權人與債務人間的債之關係，並未因清償而消滅，而是債權人之債
      權，在第三人清償的限度內，當然移轉予第三人，於是第三人因而取得該債權
      ，成為新的債權人，得以債權人之身分，向債務人行使債權以求償，準此，原
      告代被告清償後，依民法第三百十二條之規定，即取得對於被告之求償權。
    ３無因管理部分：按民法第一百七十二條之規定：「未受委任，並無義務，而為
      他人管理事務者，其管理應依本人明示或可得推知之，以有利於本人之方法為
      之」。現原告並未受被告之委任，且原告對被告亦不負保證之義務，其為被告
      清償本息，或有違反被告之意，然原告清償銀行本息之行為對原告仍屬有利，
      故依同法第一百七十七條之規定：「管理事務不合於前條之規定時，本人仍得
      享有因管理所得之利益，而本人所負前條第一項對於管理人之義務，以其所得
      之利益為限」，故原告為被告管理事務所支出之費用，自得請求被告償還其費
      用。
    ４不當得利部分：按民法第一百七十九條規定：「無法律上之原因而受有利益，
      致他人受損害者，應返還其利益」。現依王書梅與被告間之第三人利益契約，
      應由被告對銀行負清償本息之責，然此項清償本息之債務已由原告代為清償，
      而原告因主債務人之變更，對於被告並不負保證責任，故原告之清償並無法律
      上之原因，原告因此而受有損害，被告因而免向銀行清償而受有利益，此一受
      有利益與受有損害間均係基於原告同一之清償事實，即兩者間有因果關係，原
      告自可依不當得利之規定，向被告請求返還其利益。
  (三)對被告陳述之抗辯：
    1.程序部分：
      (1)原告就被告收到一百五十五萬之事實毋庸舉證：
        按「當事人主張之事實，經他造於準備書狀或言詞辯論時自認者，毋庸舉證
        」民事訴訟法第二百七十九條定有明文。查本件原告主張被告前向王書梅借
        款一百五十五萬之事實，被告雖予以否認，惟被告於八十九年一月二十日答
        辯狀(二)已自認王書梅先償還其一百五十五萬，復於鈞院言詞辯論時自認「不
        爭執有收到一百五十五萬元」，準此，原告就被告收到一百五十五萬元之事
        實毋庸舉證。
      (2)被告對一百五十五萬非消費借貸之事實，當負舉證之責：
        次按「當事人主張有利於己之事實，就其事實有舉證之責」民事訴訟法第二
        百七十七條亦有明文。查被告對伊收受王書梅之一百五十五萬事實並未否認
        ，惟辯稱「八十一年王書梅因簽賭負下鉅債，而向被告借款三百萬‧‧‧」
        云云，茲被告既不爭執收到王書梅交付上開金錢，則被告對該金錢係王書梅
        清償其三百萬元借款之一百五十五萬元而非消費借貸之事實，自當負舉證責
        任。
    2.實體部分：
      (1)被告所陳其夫薪資與王書梅簽賭乙事，與本件無涉：
        被告辯稱伊夫薪資與本件無涉，況高薪者亦可能負債累累。又關於王書梅被
        倒七、八百萬及簽賭大家樂之事，誠屬子虛，亦與本件無涉。
      (2)被告與王書梅間確有借貸關係：
        被告辯稱王書梅乃為償還先前所欠伊之三百萬元，故先還一百五十五萬元，
        然據證物所示，顯見該一百五十五萬元乃王書梅向銀行借貸隨即匯款與被告
        ，依常情判斷，王書梅若負債累累，何能向銀行借貸？又王書梅先前向華南
        銀行草屯分行所辦理兩筆貸款利息每月合計為一萬一千三百三十一元，而自
        八十四年一月起，原告於所任教學校又曾參加會首王麗君所招募合會乙會，
        每月會費一萬元整，被告因斯時缺錢，故又以原告名義標得該會，是自八十
        七年四月份起，被告即每月轉帳二萬四千一百二十五元至原告第一商業銀行
        帳戶內（亦即系爭貸款每月利息一萬一千三百三十一元、會款一萬二千七百
        元，合計二萬四千零三十一元，又被告為計算方便，故每月匯入二萬四千一
        百二十五元），而觀原告存摺內頁於八十七年十月十八日載有跨行轉帳四萬
        八千二百五十元，乃因被告於八十七年九月份拖欠未付所致，顯見被告所辯
        不實。
乙、被告方面：
一、聲明：
  (一)原告之訴駁回。
  (二)訴訟費用由原告負擔。
  (三)如受不利判決請准供擔保免為假執行。
二、陳述：
  (一)被告與王書梅未有任何金錢借貸契約存在：
    1.被告之夫任職長榮海運股份有限公司，八十六年之年薪即有二百七十餘萬元，
      故被告實無向王書梅借錢之可能。反因王書梅自八十年起將錢放入富豪投資公
      司，被倒七、八百萬，又因玩大家樂對外負債，被告念及姐妹之情時為接濟。
      八十一年王書梅因簽賭大家樂負下鉅債而向被告借款三百萬元。嗣王書梅身罹
      癌症，乃先償還一百五十五萬元，臨終前並囑二子日後有能力時償還其餘債務
      ，故被告確未向王書梅借得任何款項。
    2.「金錢借貸契約屬要物契約，除應由貸與人就金錢交付之事項負舉證責任外，
      因金錢之交付有多種原因，如買賣、贈與、清償、付租、合夥出資等等均屬之
      ，非僅金錢借貸一端，故收受金錢之一方，若否認有借貸關係存在，自應由主
      張有借貸關係存在之他方，更就雙方有借貸合意之事實負舉證責任，必待他方
      已盡舉證責任，證明有借貸之合意時，收受金錢之一方始有提出反證之義務，
      此為舉證責任之原則。」有最高法院八十七年台上字第二五六一號、八十八年
      台上字第一○一三號判決可供參酌。茲原告主張被告與王書梅間有消費借貸存
      在，所提證據為王書梅向華南銀行草屯分行之借款撥入被告帳戶，以及王書梅
      所立書據。但被告否認該書據之真正，且該書據縱為真正，亦係原告主張之借
      款當事人王書梅自行書立，並無證據能力，核諸上開判決，無從因王書梅之銀
      行借款撥入被告帳戶，即認定被告與王書梅間有金錢借貸契約之存在。
  (二)被告與王書梅間並無第三人利益契約之存在：
    1.原告以王書梅遺書載有「因此當小妹買房子時，很抱歉我幫她出了一百五十五
      萬元，‧‧‧利息她每月都會負擔，你放一百個心‧‧‧」及被告自八十七年
      一月至十一月均有支利息之事實，主張被告與王書梅間有第三人利益契約之存
      在。
    2.被告否認原告所謂之遺書為真正，且該書據內容所載，乃王書梅個人認定被告
      會負擔利息，無法證明被告有負擔利息之承諾，更不能證明被告承諾由其直接
      向銀行給付利息。
    3.被告否認曾經給付銀行之利息，原告亦從未提出任何證據證明被告曾代付利息
      。原告雖主張被告曾匯款至其帳戶，姑不論其主張之匯款金額與其自承之銀行
      利息一萬一千三百三十一元不符，且被告縱有匯款事實，亦不能因此推認被告
      與王書梅有由被告負擔利息之約定。
    4.尤有進者，所謂第三人利益契約者，係指以契約訂定向第三人為給付。若被告
      與王書梅間確有由以銀行為第三人之第三人利益契約存在，須被告承諾直接向
      銀行為給付。若被告僅與王書梅約定由被告負擔本息，此項約定效力，僅及於
      被告與王書梅之間，其他第三人（包括銀行）皆不得對被告主張權利。是原告
      主張被告與王書梅間有以銀行為第三人之第三人利益契約存在，不僅須證明被
      告與王書梅有由被告償還本息之約定，更必須證明被告承諾，由被告直接向銀
      行為給付。但原告既無法證明被告同意負擔本息，遑論被告曾承諾直接對銀行
      為給付，故原告無法證明被告與王書梅間有第三人利益契約之存在。
  (三)原告之請求欠缺法律依據
      原告以被告與王書梅間有第三人利益契約為由，主張銀行對被告有債權存在，
      因原告對銀行為清償，原告取得銀行對被告之債權，故依民法第三百十二條、
      民法第一百七十九條之不當得利、及民法第一百七十二條、第一百七十七條之
      無因管理法律關係，向被告請求。茲因被告從未承諾為王書梅清償銀行借款本
      息，且被告與王書梅間亦無原告所稱之第三人利益契約存在，故：
    １代位權部分：原告主張其以連帶保證人身分，代償王書梅之銀行貸款，因被告
      與王書梅約定，由被告清償本息，故依民法第三百十二條之規定，原告代被告
      清償後得以自己之名義代位行使王書梅之權利，向被告請求返還其清償之金額
      。惟被告王書梅間既無第三人利益契約之存在，則貸款銀行對被告即無債權債
      務關係，原告號以保證人身分為清償，雖承受貸款銀行之權利，然因銀行對被
      告無債權存在，故原告對被告不得主張任何權利。
    ２無因管理部分：原告係因其保證人之身分而為清償，主觀上並無任何為他人管
      理事務之意思，客觀上被告與銀行間亦無債權債務關係存在，原告之清償與被
      告毫不相干，不成立無因管理。
    ３不當得利部分：被告與銀行既無債權債務關係存在，被告並未因原告之清償受
      有任何利益，原告無從向被告主張不當得利。
    理    由
一、原告主張被告於八十六年間，因欲購買房地需錢孔急，故向被告之姊王書梅借貸
    ，王書梅則以自己名義，並以原告為連帶保證人，向華南銀行草屯分行借得二十
    萬元及一百三十五萬之之消費貸款，得款後即匯交被告，被告並與王書梅約定，
    前開貸款本息由被告負責向銀行清償，雙方成立以華南銀行為利益第三人之契約
    。嗣被告未依約清償前開銀行貸款本息，原告遂以連帶保證人之身分，向銀行清
    償前開貸款本息計一百六十六萬三千零二十一元，然被告因與王書梅間之第三人
    利益契約，銀行對被告有直接求償之權，故原告為清償後，自得依民法第三百十
    二條、第一百七十九條不當得利、第一百七十二條、第一百七十七條無因管理之
    規定，向被告請求前開款項等語。被告則以王書梅並未借貸被告一百五十五萬元
    ，該款項實係王書梅對被告清償先前之債務，且被告與王書梅間，亦無以華南銀
    行草屯分行為利益第三人，由被告直接向該銀行清償前開貸款本息之約定，故被
    告就前開款項對華南銀行草屯分行並未負擔任何債務，而原告以該貸款之連帶保
    證人身分為清償，就清償範圍內雖取得債權人之權利，然因銀行對被告並無債權
    ，故原告自無從承受債權銀行之地位，向被告請求返還其清償銀行之款項；且原
    告以連帶保證人身分清償王書梅之貸款，主觀上無為他人管理事務之意，客觀上
    因銀行對被告並無債權，故原告之清償對被告並無意義，非屬無因管理；另被告
    與華南銀行草屯分行間既無債權債務關係，被告並未因原告之清償受有利益，故
    原告亦無由向被告主張不當得利等語，資為抗辯。
二、原告主張其前妻王書梅以其為連帶保證人，向華南銀行草屯分行貸款一百五十五
    萬元，王書梅於貸款核撥當日，即將全數款項分別匯至被告萬泰銀行敦化分行及
    合作金庫城東支庫之帳戶等事實，已據原告提出消費者貸款契約、匯款回條聯為
    證，且為被告所不爭執，堪信為真實。
三、原告雖另主張，系爭之一百五十五萬元，係王書梅貸與被告，且其等並約定由被
    告向貸款銀行負責貸款本息之支付云云，並提出王書梅所書立之信函為證。惟查
    ：
（一）按當事人主張有金錢借貸關係存在，須就其發生所須具備之特別要件即金錢之
      交付及借貸意思表示互相一致負舉證之責任，若僅證明有金錢之交付，未證明
      借貸意思表示互相一致者，尚不能認為有金錢借貸關係存在。此有最高法院八
      十一年度台上字第二三七二號判決要旨，足資參照。本件被告雖不否認自王書
      梅處收受一百五十五萬元之事實，然否認有借貸關係存在，因交付金錢之原因
      多端，或為買賣、或為贈與，或因其他法律關係而為交付，非謂有金錢之交付
      ，即得推論雙方即存有消費借貸之關係，是原告主張王書梅與被告間係屬消費
      借貸關係而交付金錢，自應由原告就王書梅與被告間有消費借貸之合意，負舉
      證責任。原告雖提出王書梅生前留書之信函為證，並依該信函所載「‧‧‧因
      此當小妹（即被告）買房子時，很抱歉我幫她出了一百五十五萬‧‧‧利息她
      每月都會負擔，你放一百個心‧‧‧」等語，推認被告確有向王書梅借貸之事
      實，然查，前開書函，被告自始否認為真正，而姑不論該私文書形式之真實性
      為何，然依其記載，亦均王書梅片面所為之陳述，尚難由其內容逕認王書梅與
      被告間確有消費借貸之合意，亦無從認定被告確已承諾由其直接對銀行負擔返
      還前開貸款本息之事實，故原告之主張，尚難採信。
（二）原告另主張被告自八十七年四月間起，即每月轉帳二萬四千一百二十五元至原
      告第一商業銀行之帳號戶內，其中一萬一千三百三十一元為前開貸款之利息，
      另一萬二千七百元，係因被告缺錢，原告將其所參加合會之會款，借與被告，
      再由被告按月負擔死會會款，故合計二萬四千零三十一元，被告均會按月匯入
      （被告為計算方便，均按月匯入二萬四千一百二十五元），並以被告支付利息
      之事實，推論被告與王書梅有借貸關係。經查，原告於第一商業銀行草屯分行
      之活期儲蓄存款帳戶（帳號：00000000000號），雖有如原告所述
      金額之入款記錄等情，有前開分行八十九年八月十六日一屯字第五五七號函暨
      所附帳戶明細表（八十六年十月一日起至八十七年十二月三十一日止）附卷可
      稽，然被告否認收受會款及支付利息之事實。經查，原告所指之各次入款記錄
      ，每月金額並非全然相同，且其金額亦與原告所稱之會款、利息總數不符。而
      被告曾向原告借支會款之事實，原告亦未舉證以實其說，縱認原告所指之入款
      記錄，均係被告所匯入或轉入，亦乏事證可認係原告所指之會款或貸款利息，
      故原告以被告按時付息而推論被告向王書梅借貸，尚難憑信。
（三）證人即原告之弟吳運泰雖證稱：「八十八年一、二月過年後王小姐到我家時，
      曾對原告的兒子說欠你媽的錢以後會給你作教育基金，因為現在比較緊，以後
      會慢慢還，我在旁喝茶有聽到」等語，然經被告訴訟代理人詢問其所指之王小
      姐為何人？證人吳運泰答稱係為庭上之王小姐，經本院訊問證人所指位於旁聽
      席之在場人身分，其乃王虹梅而非本案被告，故證人之證言，自難採為對原告
      主張有利之認定。
      綜上所述，原告主張王書梅向華南銀行所貸得之一百五十五萬元，係借與被告
      ，並約定由被告向貸款銀行負擔清償本息等事實，尚乏證據可資認定，是原告
      之主張，即難信為真實。
四、按就債之履行有利害關係之第三人為清償者，於其清償之限度內承受債權人之權
    利，但不得有害於債權人之利益；又未受委任，並無義務，而為他人管理事務者
    ，其管理應依本人明示或可得推知之意思，以有利於本人之方法為之；又無法律
    上之原因而受利益，致他人受損害者，應返還其利益。民法第三百十二條、第一
    百七十二條、第一百七十九條定有明文。本件王書梅與被告間之消費借貸及華南
    銀行草屯分行對被告存有債權之事實，既屬不能證明，業經認定，故原告本於連
    帶保證人之身分而清償王書梅之貸款，雖保證人係主債務人以外之第三人，但就
    保證契約而言，乃屬保證債務人，依民法七百四十九條之規定，保證人向債權人
    清償後，於清償限度內承受債權人對於主債務人之權利，當無適用民法第三百十
    二條第三人清償之餘地，且被告亦非系爭貸款之主債務人，原告自無從因保證人
    清償或第三人清償，而得向被告求償。且被告既未對銀行負有債務，已如前述，
    而原告之清償，顯難認係為被告管理事務，被告亦未因此而受有利益，自亦不構
    成無因管理及不當得利，從而，原告依民法第三百十二條、第一百七十二條、第
    一百七十七條、第一百七十九條之規定，請求被告給付其向銀行清償之一百六十
    六萬三千零二十一元及自八十八年八月十八日起至清償日止，按年息百分之五計
    算之利息，為無理由，不應准許。原告之訴既經駁回，其假執行之聲請即失所依
    據，應併予駁回。
五、據上論斷：原告之訴為無理由，並依民事訴訟法第七十八條判決如主文。
中      華      民      國    九十      年      一      月      十六    日
                                    臺灣士林地方法院民事第二庭
~B法      官  劉穎怡
右為正本係照原本作成。
如對本判決上訴須於判決送達後廿日內向本院提出上訴狀。
中      華      民      國    九十      年      一      月      廿九    日
~B法院書記官  陳雪麗


司法院資訊處製作；財團法人民間司法改革基金會備份。
